【裁判字號】    98,建上易,5
【裁判日期】    980805
【裁判案由】    給付工程款
【裁判全文】
臺灣高等法院高雄分院民事判決         98年度建上易字第5號
上  訴  人  五星營造有限公司
法定代理人  丙○○
訴訟代理人  吳豐賓律師
複代理人    吳忠諺律師
被上訴人    恆揚瀝青股份有限公司
法定代理人  甲○○
訴訟代理人  乙○○
上列當事人間請求給付工程款事件，上訴人對於民國98年2 月19
日臺灣高雄地方法院97年度建字第69號第一審判決提起上訴，本
院於98年7 月22日言詞辯論終結，判決如下：
    主  文
上訴駁回。
第二審訴訟費用由上訴人負擔。
    事 實 及 理 由
一、被上訴人起訴主張：伊於民國96年間，與上訴人之代理人丁
    ○○約定，由伊向上訴人承攬台北縣五股鄉○○路（成泰路
    至新五路段）之瀝青混凝土、標線等工程（下稱系爭工程）
    ，伊已依約完成並交付工作，承攬報酬共計新臺幣（下同）
    123 萬5522元，丁○○雖交付發票人為隆旺有限公司、發票
    日97年3 月31日、票號FA0000000 號、金額123 萬5522元支
    票（下稱系爭支票）抵付承攬報酬，但支票屆期提示未獲支
    付，即使丁○○非上訴人之代理人，上訴人應亦負授權人之
    責任，爰依兩造間承攬契約之法律關係，求為：上訴人應給
    付被上訴人123 萬5522元及自支付命令繕本送達之翌日即97
    年6 月28日起至清償日止，按年利率5%計算之利息。
二、上訴人則以：被上訴人並未向伊承攬系爭工程，伊將系爭工
    程交予丁○○承攬施作，並已將全部工程款175 萬4000元給
    付予丁○○，被上訴人向丁○○承攬系爭工程，渠等間之債
    權債務關係與上訴人無涉等語，資為抗辯。
三、原法院判決被上訴人全部勝訴，上訴人提起上訴，求為：(一)
    原判決廢棄。(二)廢棄部分，被上訴人在第一審之訴駁回，被
    上訴人則求為駁回上訴。
四、兩造不爭執之事項：
    系爭工程承攬契約係丁○○與被上訴人洽訂，丁○○於系爭
    工程完工後，交付系爭支票予被上訴人，惟經被上訴人提示
    未獲支付。
五、本院判斷：
  (一)上訴人是否授權丁○○與被上訴人簽訂系爭工程承攬契約：
    按民法上所謂代理，係指本人以代理權授與他人，由他人代
    理本人為法律行為，該代理人之意思表示對本人發生效力而
    言（最高法院62年台上字第1099號判例參照）。証人丁○○
    証稱：伊於系爭工程之前，曾經得到上訴人同意，多次向上
    訴人借牌投標工程，由上訴人賺取一定比例之工程款，作為
    代價，本件亦係伊向上訴人借牌標得「自強路（成泰路至新
    五路）新闢道路工程」（下稱「自強路新闢道路工程」），
    再將其中之系爭工程轉包予被上訴人，伊與被上訴人間沒有
    簽訂正式書面契約，伊只有在報價單蓋上訴人於系爭工程投
    標前所交付予伊之上訴人名義之公司大小章後，再寄給被上
    訴人，伊雖與上訴人簽有契約，只是為避免糾紛而已；上訴
    人係伊之金主，伊標得工程後，上訴人幫伊付工程款予下包
    ，再從伊得標之工程款中扣除，而下包不知伊與上訴人間之
    關係；被上訴人施工期間，伊是系爭工程現場負責人，現場
    如有狀況，伊可用電話聯絡上訴人，並有上訴人公司負責人
    之全權授權，系爭工程施作期間，找何人施作，如果沒有特
    殊狀況不會跟上訴人公司講，之前只要檢附請款發票，上訴
    人都有承認；而系爭工程已完工，上訴人亦已將系爭工程之
    工程款123 萬5522元付清予伊，但伊因為週轉不靈，交付伊
    弟弟經營公司名義，面額123 萬5522元之支票予被上訴人，
    屆期未獲支付（原審卷八五至八八頁、本院卷九八至０一三
    頁），並有上訴人與台北縣五股鄉公所98年1 月7 日北縣五
    工字第0970021069號函及所附「自強路（成泰路至新五路）
    新闢道路工程」有關瀝青混凝土、標線等工程項目之施工品
    質計劃書、施工人員結構表及監工日報表、丁○○與上訴人
    間有關系爭工程合約書、上訴人支付予丁○○工程款之第一
    商業銀行匯款申請書回條、第一商業銀行匯款申請書回條代
    收傳票、第一商業銀行匯款更正申請兼通訊單、被上訴人名
    義上訴人為買受人之統一發票、隆旺有限公司名義面額123
    萬55 22 元之支票及退票理由單、台北縣五股鄉○○○○○
    路（成泰路至新五路）新闢道路工程」採購契約附卷（原審
    卷六至八頁、卅一至卅四頁、五十至五六頁、九三至一五九
    頁、本院四一至八二頁）。系爭工程合約係由丁○○與被上
    訴人口頭約定，上訴人否認有授權丁○○代理其與被上訴人
    簽訂系爭工程，上訴人係將系爭工程之工程款支付予丁○○
    ，而丁○○給付予被上訴人之承攬報酬之支票係由其弟經營
    之隆旺有限公司簽發，被上訴人未能証明丁○○係代理被上
    訴人與其簽約，故上訴人主張其未授權丁○○代表上訴人與
    被上訴人簽訂系爭工程契約，核屬可採。
  (二)上訴人應否負民法第169條表見代理之授權人責任：
  1.按「民法第一百六十九條規定之表見代理，係為保護第三人
    而設，本人如有使第三人信以為其有以代理權授與他人之行
    為，而與該他人交易，即應使本人負授權人責任，而此項表
    見代理云者，原係指代理人雖無代理權，而有可使人信其有
    代理權之情形而言」（最高法院70年台上字第3515號判例參
    照）。被上訴人於原審主張上訴人丁○○係上訴人之代理人
    ，即使不是代理人，上訴人亦應負授權人之責任（原審卷一
    六二頁），上訴人認被上訴人於原審未曾為表見代理之主張
    （本院卷六頁、一一五頁），尚有誤會。查上訴人同意借牌
    予丁○○，由丁○○以其名義向台北縣五股鄉公所承攬「自
    強路新闢道路工程」後，丁○○以上訴人名義將其中之系爭
    工程轉包予被上訴人施作時，未告知其與上訴人間之關係，
    且將蓋有上訴人公司大小章之報價單，寄送予被上訴人，與
    被上訴人成立系爭承攬契約，並要求被上訴人填載以上訴人
    為買受人之統一發票，作為被上訴人完成系爭工程請領工程
    之依據，自係以自己之行為表示以代理權授與丁○○，揆諸
    上開最高法院70年台上字第3515號判例意旨，上訴人自應負
    授權人之責任。上訴人主張：其承攬「自強路新闢道路工程
    」後，將其中之系爭工程（占「自強路新闢道路工程」之大
    部分）轉包予丁○○，伊為方便丁○○在現場工作管理及與
    業主五股鄉公所接洽，乃將公司之大小章交予丁○○，但並
    未授權丁○○代理伊簽約，依最高法院70年台上字第657 號
    判旨所云：「我國人民將自己印章交付他人，委託該他人辦
    理特定事項者，比比皆是，倘持有印章之該他人，除受託辦
    理之特定事項外，其他以本人名義所為之任何法律行為，均
    須由本人負表見代理之授權人責任，未免過苛」，尚不足以
    認其應負授權人責任云云（本院卷五頁）。惟丁○○取得上
    訴人公司大小章，借上訴人之牌照投標「自強路新闢道路工
    程」，已如上述，與上開判旨之情節不同，自不能比附援引
    ，故上訴人上開抗辯，亦非可採。
  3.上訴人又主張：據丁○○証述「被上訴人係向伊請款，伊交
    付客票予被上訴人，退票後被上訴人有向伊要錢，並表示可
    先付一半，不管伊或上訴人先付部分金額，被上訴人均同意
    撤回訴訟，伊被上訴人於本件起訴後亦有向伊協商資金問題
    」，可見被上訴人知悉丁○○係其下包；丁○○向伊承攬後
    ，係自行施作或僱用他人施作，伊均不過問，伊又已付清承
    攬報酬175 萬4000元予丁○○，伊與被上訴人間無任何關係
    ，而被上訴人與丁○○間之系爭工程契約金額達123 萬5522
    元，並無書面契約，僅以傳真報價單方式即認丁○○獲得上
    訴人之充分授權，兩造間成立承攬契約，不符常理云云。按
    承攬契約並非以訂立書面為契約成立或生效要件之要式契約
    ，只需契約當事人意思表示合致，契約即屬成立生效，上訴
    人認被上訴人與丁○○間之承攬契約未訂立書面，有違常理
    ，已非可採。上訴人既應負表見代理之授權人責任，其即有
    給付系爭工程承攬報酬予被上訴人之義務，不因其曾給付丁
    ○○175 萬4000元，而可免除其給付義務。再被上訴人於原
    審起訴主張丁○○係上訴人之代理人，直至最後言詞辯論期
    日始補述丁○○即使不是上訴人之代理人，上訴人亦應負表
    見代理之授權人責任，可見被上訴人於起訴前不知丁○○係
    上訴人之下包。而被上訴人向丁○○請求支付工程款之行為
    ，乃係認丁○○為上訴人之代理人之故，尚不能因而推認被
    上訴人事先知悉丁○○係上訴人之下包。至於被上訴人事後
    於丁○○所交付之支票退票後，向丁○○請求支付工程款，
    要屬系爭工程完工後工程款之追償行為。故上訴人主張被上
    訴人於與丁○○口頭約定承攬系爭工程時，知悉丁○○係上
    訴人之下包，核無足取。
六、綜上所述，被上訴人主張上訴人就系爭工程應負表見代理之
    授權人責任，核屬可採。系爭工程之工程款為123 萬5522元
    ，為丁○○証述明確，並為兩造所不爭執（本院卷卅九頁、
    ０一二至０一三頁），復有被上訴人交予丁○○之統一發票
    、丁○○交付予被上訴人支付系爭工程款之支票、退票理由
    單在卷（原審卷六至八頁）。從而，被上訴人依承攬契約定
    及表見代理之規定，請求上訴人給付123 萬5522元及自支付
    命令繕本送達翌日即97年6 月28日起至清償日止，按週年利
    率5 ％計算之利息，為有理由，應予准許。原審判命上訴人
    給付，於法並無不合。上訴意旨指摘原判決不當，求予廢棄
    改判，為無理由，應駁回其上訴。
七、據上論結，本件上訴為無理由，依民事訴訟法第449 條第1
    項、第78條，判決如主文。
中    華    民    國    98    年    8     月    5     日
                            民事第六庭
                                審判長法官  許明進
                                法      官  徐文祥
                                法      官  李炫德
以上正本證明與原本無異。
本件不得上訴。
中    華    民    國    98    年    8     月    5     日
                                書  記  官  盧雅婷


司法院資訊處製作；財團法人民間司法改革基金會備份。
